【裁判字號】    91,訴,112
【裁判日期】    920121
【裁判案由】    有關國防事務
【裁判全文】
臺北高等行政法院判決                              九十一年度訴字第一一二號
                              .
    原      告  甲○○
    輔  佐  人  朱彥如
    被      告  國防部空軍總司令部
    代  表  人  李天羽（總司令）
    訴訟代理人  丙○○
                乙○
右當事人間因有關國防事務事件，原告不服國防部中華民國九十年十一月二日九十年
鎔鉑訴字第○八三號訴願決定，提起行政訴訟。本院判決如左：
    主  文
原告之訴駁回。
訴訟費用由原告負擔。
    事  實
一、事實概要：
    原告以其子朱彥安原係空軍防砲警衛第七營中士班長，服役期間因工作壓力過大
    ，不勝負荷，導致精神失常，原告認朱彥安係因任務繁重，而罹患情感型精神病
    ，乃於八十九年十月二十二日向被告請求，辦理朱彥安就醫、就養，而不服被告
    否准所請之處分，提起訴願，經國防部以九十年鎔鉑訴字第○○六號訴願決定原
    處分撤銷，由原處分機關另為適法之處分。原告復不服被告九十年五月二十二日
    （九○）造仁字第五一○五號函之處分，提起訴願，經國防部九十年鎔鉑訴字第
    ○八三號訴願決定「原處分關於就養部分，訴願駁回；關於就醫部分撤銷，由原
    處分機關於收受決定書之次日起一個月內，另為適法之處分。」原告仍不服，遂
    向本院提起行政訴訟。
二、兩造聲明：
  (一)原告聲明求為判決：
    1.訴願決定及原處分均撤銷。
    2.被告應安置朱彥安就醫、就養。
    3.被告應賠償朱彥安生新台幣六十萬元。
  (二)被告聲明求為判決：
    原告之訴駁回，訴訟費用由原告負擔。
三、兩造之爭點：
    1.原告就已被訴願撤銷之行政處分，再訴請判決撤銷，是否欠缺訴訟利益。
    2.原告請求判決被告應安置其年已滿二十歲之子就醫，並請求賠償其子六十萬元
    ，是否當事人不適格。
  (一)原告主張之理由：
    1.朱彥安於八十八年一月十八日入伍空軍時體格甲等，精神正常，並由部隊甄選
      進入三年制領士班受訓，結訓後分發空軍防砲警衛司令部警衛第七營中士班長
      ，派赴馬公機場第四連執行勤務，身為領導士官職務，因機場環境特殊，勤務
      繁重，每日二十四小時服勤或待命，壓力過大，長久致精神緊張，出現燥鬱症
      狀，八十九年二月一日發病部隊未及時送醫，卻通知家屬領回自行照顧，於八
      十九年十一月一日核定「殘廢除役」結案。即使軍犬生病，尚有獸醫為其治療
      ，朱彥安於離島特殊地區執行任務而罹病，係因公殘廢除役，被告不提「因公
      」二字，罔顧現役軍人應有之權益。
    2.被告處分不當，國防部訴願審議委員會乃撤銷原處分：
      (1)朱彥安發病後部隊通知家屬領回自行照顧，並限制僅能於國軍高雄總醫院就
        診，憑診斷證明請病假，待病情好轉，朱彥安亦回營服勤，惟軍方於八十九
        年八月二十九日通知家屬會商，希望家屬同意提前退伍，家屬表明「務必有
        就醫、就養之配套措施方同意提前退伍」，服務單位同意家屬所請，惟被告
        卻核定為「殘廢除役」，隻字不提「就醫、就養」。國防部訴願決定認「朱
        彥安因病除役，所附除役名冊、診斷證明書、評議會紀錄、人員資料卡、兵
        表等，均未提及朱彥安生病原因，是否因公或其他原因所致，原處分機關僅
        憑書面審查．．．顯有疏失。」而於九十年四月九日以（九○）鎔鉑字第○
        ○○二五二號訴願決定將「原處分撤銷，由原處分機關於收受決定書之次日
        起二個月內，另為適法之處分。」
      (2)惟被告九十年五月二十二日（九○）造仁字第五一○五號函覆，並未依國防
        部九十年四月九日（九○）鎔鉑字第○○○二五二號訴願決定撤銷原處分案
        ，作積極檢討失職人員責任之追究，亦未對朱彥安為善後之救濟，企圖規避
        責任。
    3.(1)依內政部印發之「服役須知」役男權益部分，於第九條規定：「役男服役期
        間，在營負傷或患病，由軍方負責醫療，尚未痊癒，仍可在軍醫院留醫一年
        ，留醫期滿，如仍未痊癒，經鑑定處理．．．。」依國軍醫療作業規定，精
        神病患必須住院醫療六個月以上，憑住院期間觀察言論、行為，始可作鑑定
        依據。朱彥安服役期間，從未於國軍高雄總醫院住院，惟被告九十年七月十
        九日造仁字第七四三九號函稱：「朱員住院治療期間，未經國軍高雄總醫院
        核定殘等，申請核卹，故本部依據國軍高雄總醫院醫務評審會議紀錄核退．
        ．．。」國軍高雄總醫院以何資評審朱彥安「退」與「不退」問題，顯然係
        被告黑箱作業。
      (2)被告為應付國防部之訴願決定交辦事項，乃通知家長自費陪同朱彥安於台北
        三軍總醫院接受「診斷」與「病程鑑定」。原告乃於九十年六月七日陪同朱
        彥安至三軍總醫院，因車程耗費六個多小時，在朱彥安疲勞過度、極不耐煩
        、精神不振之情況下，與醫生之交談自然是雞同鴨講。三軍總醫院將有利於
        軍方答案，明知不可靠，竟堂而皇之，完成所謂「病程鑑定」作不不利朱彥
        安之依據。又據鑑定書稱「八十八年二月間士官班訓練當中，即有第二次憂
        鬱病發作，為時三個月並未緩解。．．．」所謂前後二次發病，究竟何時何
        地發病，為何未通知家屬，若真有其事，為何准其順利結業，並分發至部隊
        工作，且能晉升為中士班長。
      (3)三軍總醫院稱：「對公務壓力之適應能力不良，應為病程復發之結果，而非
        原因．．．。」事實上，朱彥安此次生病係壓力過重之「原因」，才有精神
        疾病之「結果」。軍方醫院僅憑精神病患無意識之口述，斷章取義作鑑定，
        而且發病時，未及時送醫，忽略因果之互動關係，加重病情。況此次鑑定後
        ，因刺激太大，故返回高雄不久後，即住進高雄市凱旋醫院。
    4.軍中各級人事單位及醫療單位對本案處理失職之處：
      (1)朱彥安於執勤中生病，上級幹部不將其送醫，僅通知家屬領回照顧，軍方違
        反軍人保險條例第十五條及軍人撫卹條例第六條第六項。
      (2)朱彥安核定「殘廢除役」後，因未獲得「殘廢」待遇後，經申訴陳情後，被
        告才請高雄市社會局核發「身心殘障手冊」。軍方若有心解決問題，早應核
        定「殘障等級」，按規定給予軍人應得之權益。請社會局來解決問題，其實
        是有限的，事實上，係被告逃避責任。
      (3)被告對失彥安核退案，事先未經審核，即核定「殘廢除役」，事後為卸責，
        才請三軍總醫院為其背書。
      (4)依國軍衛生勤務規則，國軍殘等檢定，並無「情感性精神病」，國軍高雄總
        醫院竟鑑定朱彥安是「情感性精神病」，上級單位亦以專業機構之鑑定而核
        准「殘廢除役」，尤其既已核定「殘廢除役」，為何不依法律規定辦理給予
        撫卹。
    5.依據國家賠償法第二條第二項規定：「公務員於執行職務行使公權力時，因故
      意或過失不法侵害人民自由或權利者，國家應負損害賠償責任。公務員怠於執
      行職務，致人民自由或權利遭受損害者亦同。」朱彥安生病，領導幹部應送醫
      而未送醫，醫療機構無中生有之證明，被告未詳查案情隱瞞病情，國家應負賠
      償之責，請判決如原告訴之聲明云云。
  (二)被告主張之理由：
    1.本案受行政處分人係朱彥安，經查朱彥安係六十七年五月四日生，於提起本案
      訴訟時，已年滿二十三歲，依民法第十二條之規定係屬成年人，為完全行為能
      力人，其父即原告甲○○未受委任，逕以朱彥安所受之行政處分提起行政訴訟
      ，顯非本案之當事人，其當事人不適格，應以其訴不合法裁定駁回。
    2.除士朱彥安原係飛虎六八二梯次常備兵，於八十八年一月八日徵召入伍，服役
      期間志願轉服三年制領士，於八十八年五月二十六日任下士，分發空軍防砲警
      衛司令部警衛第七營服役，自八十九年一月三十日始，部隊即發現其情緒不穩
      ，喃喃自語，且日益激烈，部隊於八十九年二月一日電話通知其家人，二月三
      日中午由其兄長朱彥如接回赴民間醫院持續就醫；同年三月一日部隊輔導長並
      曾陪同前往，三月十一日復送至國軍高雄總醫院診治，八十九年六月十四日國
      軍高雄總醫院開具檢定證明書檢定其為「情感性精神病」，並經該院醫務評審
      會議審定，符合「陸海空軍軍官士官病傷殘廢退伍除役標準」第十六類「精神
      疾病」除役標準。
    3.又被告曾檢送除士朱彥安於國軍高雄總醫院之病歷及其服役期間部隊輔導資料
      送請三軍總醫院鑑定，經三軍總醫院九十年五月十日（九○）善利字第九○○
      五九三三號函說明略謂：「有關情感性精神病之病因學，根據近數十年之研究
      可知，即便有部分之心理社會因子，但仍以生物體遺傳病因為主，換言之並無
      直接證據顯示情感性精神病與公務壓力有關．．．」「另據國軍殘等檢定標準
      」之規定，精神科部分僅『服役期間受傷所導致之器質性精神病，經必需適當
      醫療六個月以上，未能痊癒且慢性化』方符合報殘之規定，情感性精神病不在
      其列」。被告為取得家屬信任，於九十年六月七日徵得原告同意，安排除士朱
      彥安由家屬陪同至三軍總醫院鑑定，該院於九十年六月二十七日以（九○）善
      利字第九○○八四三六號函送鑑定報告書，該報告第七、八頁略以：「朱員於
      青少年時期即出現低落性情感疾患及首次重鬱發作，家屬未曾延醫治療，服役
      期間之重鬱及躁症發作已屬病程之『復發』，故公務壓力並非其發病之主因。
      ．．．故其所謂『對公務壓力之適應能力不良』，應為病程復發之『結果』，
      而非『原因』，此亦為臨床所常見」。另依國防部八十九年十一月二十二日（
      八九）鐸錮字第八九○○一五五七四號令訂定發布之「軍人殘等檢定標準」第
      二條規定：軍人服役期間因作戰、公務、疾病或意外致傷殘者，其等級區分如
      ：(1)一等殘。(2)二等殘。(3)三等殘。(4)重度機能障礙。(5)輕度機能障礙。又所
      附「軍人殘等區分標準表」編號三十號區分項下，「器質性精神病」始有殘等
      區分；除士朱彥安經檢定為「情感性精神病」，依法並不符合「軍人殘等檢定
      標準」之規定。
    4.綜上所述，被告係依法作出行政處分，原告請求追補殘廢撫卹金、生活醫療及
      精神損失賠償於法無據，請判決如被告答辯之聲明等語。
    理  由
一、本件原告起訴時被告代表人原為陳肇敏，九十一年二月一日變更為李天羽，並已
    具狀聲明承受訴訟，合先敘明。
二、關於請求就醫部分：
    按人民以中央或地方官署之處分違法損害其權利為理由，依行政訴訟請求救濟者
    ，須其處分之效果仍在繼續之中，若其效果已不存在，即不具備行政訴訟之要件
    ，業經改制前行政法院著有二十三年度判字第五號、二十七年度判字第二十八號
    、三十年度判字第十六號判例及司法院釋字第二一三號解釋在案。本件原告以朱
    彥安係服役期間因公傷殘除役，請求被告核准其就醫部分，雖經被告為否准之處
    分，惟經國防部九十年鎔鉑訴字第○八三號訴願決定，就原處分關於就醫部分撤
    銷，由原處分機關於收受決定書之次日起一個月內，另為適法之處分在案，此有
    原告提出之上開國防部訴願決定書附卷可稽，是原處分有關原告請求予朱彥安就
    醫部分之處分，業經受理訴願機關國防部撤銷而不存在，則依首開判例及司法院
    解釋意旨，原告訴請判決撤銷其效力已不存在之被告原處分，自屬欠缺訴訟利益
    ，應予駁回。
三、關於請求就養部分：
    本件原告以其子朱彥安係服役期間因工作壓力過大，不勝負荷，經國軍高雄總醫
    院檢定為情感性精神病，被告未予及時送醫治療，造成健康一時無法恢復，致謀
    生成問題，加諸家屬精神壓力，生計步入困境，應安置朱彥安就醫，並賠償朱彥
    安殘廢撫卹金、生活醫療及精神失費計新台幣六十萬元云云。查朱彥安係六十七
    年五月四日生，八十九年二月一日發病時已滿二十歲，亦未曾受禁治產宣告，此
    為原告所不爭，則原告以其自己名義請求被告給予朱彥安就養及賠償，即屬當事
    人不適格，其訴為顯無理由，應予駁回。
據上論結，本件原告之訴為顯無理由，爰依行政訴訟法第九十八條第三項前段，判決
如主文。
中    華    民    國    九十二      年      一        月      二十一    日
                     臺 北 高 等 行 政 法 院   第 七 庭
                                           審 判 長 法  官  鄭小康
                                                    法  官  李得灶
                                                    法  官  林金本
右為正本係照原本作成。
如不服本判決，應於送達後二十日內，向本院提出上訴狀並表明上訴理由，如於本判
決宣示後送達前提起上訴者，應於判決送達後二十日內補提上訴理由書（須按他造人
數附繕本）。
中    華    民    國  九十二      年        一      月        二十四    日
                                                    書記官  簡信滇


司法院資訊處製作；財團法人民間司法改革基金會備份。
